臺灣高等法院臺中分院民事判決          99年度建上字第69號
上  訴  人  詹益陌
訴訟代理人  張薰雅律師
            羅豐胤律師
複 代 理人  洪孟純
被  上訴人  吳連進
訴訟代理人  黃雅琴律師
            羅宗賢律師
複 代 理人  侯志翔
上列當事人間請求給付工程款事件，上訴人對於中華民國99年6
月4日臺灣臺中地方法院98年度建字第139號第一審判決提起上訴
，本院於民國100年6月28日言詞辯論終結，判決如下：
    主  文
上訴駁回。
第二審訴訟費用由上訴人負擔。
    事實及理由
一、上訴人起訴主張：
(一)上訴人及訴外人世助營造有限公司（下稱世助公司）於民國
    （下同）96年12月12日共同與被上訴人簽訂工程承攬合約書
    （下稱系爭合約書），承攬被上訴人坐落臺中市○○區○○
    段土地之新建房屋代號A1、A2、A3、A5（上訴人起訴時稱A4
    ，以下A4均改稱A5）等4戶房屋工程，工程總價新台幣（下
    同）1350萬元。上開工程全部完工後，兩造另口頭約定由上
    訴人為被上訴人加建上開4戶房屋之四周圍牆、房屋前面車
    庫及牌樓工程（下稱系爭二次工程），承攬價格約每戶40萬
    元，實做實算（下稱追加工程契約）。嗣上訴人完成系爭追
    加工程，結算該4戶之追加工程款依序分別為565,028元、40
    9,349元、350,916元、357,858元，合計1,683,151元，惟被
    上訴人迄未給付，爰依追加工程契約，請求被上訴人給付工
    程款等語，求為判決：如聲明所示。
(二)就對造抗辯之陳述：
  1.系爭1350萬元合約僅指房屋主體工程，並不包含系爭二次工
    程部分：
    (1)1350萬元合約係約定工程範圍為「依照圖面施工」，惟該
      圖面即綠化平面圖，並未包含系爭二次工程部分。被上訴
      人係於主體工程完工後，始為追加二次工程，有證人許鳳
      友、詹和勳、傅勝春、張炳桂、邱文欽、李和勳可證。系
      爭追加工程因每戶面積不同，施作材料多寡、工資不同，
      故完工價格各有高低。
    (2)依工程實務，完工前應不會結清尾款，系爭二次工程於98
      年6月完工，依上證4所示「請款明細」，被上訴人於98年
      元月已結清1350萬元工程款，足證系爭二次工程與1350萬
      元合約無關。
    (3)被上訴人辯稱請款明細所載「排樓80萬元」可證系爭二次
      工程屬1350萬元合約工程範圍云云，然「排樓」與「牌樓
      」乃不同設施，前者（排樓）屬建物主體一部份，本件係
      指主體工程最高樓之神明廳的前面（如上證7照片所示）
      ；後者（牌樓）又稱門樓，為建物門面，非建物主體之一
      部分，為庭園大門（如上證8照片所示）。系爭二次工程
      之「牌樓」未見於系爭契約之圖說附件，被上訴人所辯乃
      魚目混珠之詞。
    (4)證人何天生、黃碧輝與被上訴人同為本件工程之「建造執
      照」登記名義人，依上證一「台中縣政府建造執照附表」
      所示，建造單位A1、A5分別登記在何天生、黃碧輝名下，
      A2與A3則登記在被上訴人名下，足見證人何天生、黃碧輝
      與被上訴人於本案有重大利害關係，倘其三人均否認追加
      工程款，將可免除給付追加工程款之責任，自無法期待其
      等為真實之陳述。且依1350萬合約之契約內容所示，上訴
      人係就「綠化平面圖」與「建材說明」之「打字內容所示
      材料」，同意以價格1350萬元加以施作，其二人竟證述尚
      包含「材料不明」之系爭二次工程，顯與書面證據不符而
      為虛構。又證人何天生、黃碧輝所指96年12月締約前上訴
      人曾向渠等展示門牌號碼台中市○○區○○街2段383巷19
      號房屋（下稱19號房屋），而謂1350萬元合約之工程範圍
      包括系爭二次工程等語，惟查該19號房屋係96年12月27日
      始取得使用執照，97年2月18日完成第一次登記，當時為
      辦理使用執照及第一次登記，尚未進行二次工程，故迄97
      年2月該19號房屋尚無二次工程可供展示，證人何天生、
      黃碧輝前開證述，顯然無中生有，況每棟建物前後庭院大
      小、內部格局不同，縱供參考，亦無法指為系爭二次工程
      內容約定之依據。
  2.「建材說明」之記載，乃細部修改之依據，不含系爭二次工
    程之內容：
    (1)本件工程之施作，乃歷經：主體按圖施工工程、細部
      裝修之二次修改工程、二次追加工程等三階段。被上訴
      人提出之1350萬元合約之附件「建材說明」所載外牆、內
      牆、廁所、廚房等建材，非設立地樑、圍牆之材料，乃「
      細部裝修之二次修改工程」（即系爭契約第8條所約定應
      以書面附入契約之新增工程項目）。係因被上訴人有細部
      修改之需要，上訴人乃依雙方約定繕打建材說明中「打字
      部分」交付被上訴人（參見上證9）。「建材說明」中「
      手寫部分」（含二次修改施工、側門硫化銅等字樣），為
      被上訴人自行添加，未經上訴人簽章。
    (2)建材說明所載大門材料「硫化銅子母門135CM*250CM」與
      系爭追加工程明細表所載「硫化銅門（1.35M*2.6M）」並
      不相同。前者為雙片門，後者為單片門，且規格不同（高
      度相差10公分）。上證10照片的門即該建材說明之硫化銅
      子母門，而系爭追加工程之「硫化銅門（1.35 M*2.6M）
      」已裝設在牌樓（即大門）快速捲門旁，作為供出入用之
      側門（如上證12側門照片所示），後者未經記載於建材說
      明之打字內容中，足證系爭二次工程係上訴人依兩造間另
      行口頭約定而施作，建材說明之記載不含系爭二次工程部
      分。
  3.被上訴人之抵銷抗辯無理由：
    (1)被上訴人指稱上訴人於98年間曾向被上訴人借款60萬元、
      33萬元、13萬元、3萬元等，實則其中大多數款項係上訴
      人代訴外人林鎮城向被上訴人借款，且林鎮城於98年間均
      已還清該等借款，是被上訴人所稱債權業經獲償而消滅，
      卻仍執以主張抵銷，實無理由。
    (2)上訴人之同居人何秀霞於97年2月18日購入該19號房屋，
      於98年5月7日提供被上訴人，作為原審被證4所示何秀霞
      所開立面額100萬元支票債務之擔保，設定抵押權予被上
      訴人。嗣因何秀霞清償債務，業於98年7月6日塗銷抵押權
      登記。可證被上訴人於原審所提被證3、4所示債權已獲清
      償，被上訴人無重複主張之理。
    (3)被上訴人於原審所提被證6匯款33萬元予何秀霞部分，與
      上訴人無涉。
    (4)被上訴人就原審被證5、7字條，非98年間借款，而係97年
      間上訴人預先向被上訴人支用工程款時所書立，其中60萬
      元尚且註明「暫借」二字，係屬被上訴人預付工程款之款
      項，於兩造結算工程款時已結清，被上訴人亦無重複主張
      之理。被上訴人提出證5字據原本與其於原審提出之影本
      ，多出「98」字樣，該「98」顯然經過變更。
(三)聲明：被上訴人應給付上訴人1,683,151元，及自起訴狀
    繕本送達翌日起至清償日止，按週年利率百分之5計算之利
    息。願供擔保，請准宣告假執行。
二、被上訴人抗辯：
(一)上訴人所指二次工程已包含於1350萬元合約之工程範圍，被
    上訴人並已付清工程總價1350萬元，並未積欠上訴人任何工
    程款：
  1.系爭合約書第8條約定：「甲方（即被上訴人，下同）認為
    工程有變更之必要時，一經通知乙方（即上訴人，下同），
    乙方應為辦理，因工程變更而有數量之增減者，其工程費之
    計算仍以原訂單價為準，如有新增的工程項目，應由雙方共
    同議定合理單價，工作期限亦視實際情形予以延長或縮短，
    事項增減工程價款及工程期限，經雙方議定後用書面附入本
    契約內作為附卷。」是依此條文之約定，雙方若有新增之工
    程項目，應由雙方議定價格，並以「書面」附入契約，然上
    訴人無法提出任何證明兩造合意追加工程之書面資料，其於
    原審起訴狀提出之證二「房屋追加工程明細表」上並無任何
    被上訴人簽名確認之字跡，係上訴人自行捏造，顯無可信。
  2.上訴人承攬本件工程時，說明承攬契約總價1350萬元，所興
    建外觀形狀如其自行興建之19號房屋之外觀形狀，而該房屋
    外觀皆有牌樓、車庫、圍牆，故契約總價1350萬元，即已包
    括系爭二次工程。且兩造於96年12月12日簽訂1350萬元合約
    時，上訴人即以綠化平面圖與被上訴人及何天生、黃碧輝討
    論，該圖係用以申請使用執照，依常理自無將違建部分（即
    二次工程範圍）繪製於該平面圖上。被上訴人於原審已提出
    契約附件建材說明，並經何天生、黃碧輝證述建材說明所加
    註二次修改施工，係包含四周圍牆、車庫、牌樓工程，證人
    何天生、黃碧輝乃係就其親自見聞之待證事項具結後作證，
    依最高法院53年台上字第2673號判例意旨，自可採取。
  3.上訴人主張1350萬元係於98年元月結清，與事實不符，實際
    上，1350萬元係系爭二次工程全部完工後，上訴人始於98年
    7月10日結清所有款項。另依請款明細所載之次序，在「使
    照完成」後，方支付「排樓完成」之款項，而一般工程進度
    均是在取得使用執照後方進行二次施工，本件「排樓完成」
    之工程款項是在「使照完成」之後方支付，可見請款明細中
    所載「排樓完成」之工程款是指系爭二次工程之款項，上訴
    人抗辯該「排樓完成」所指「排樓」是指上證7照片所示之
    排樓云云，顯有誤會。
  4.上訴人所舉證人證詞，均不能證明被上訴人積欠上訴人追加
    工程款：
    (1)證人張炳桂係上訴人之受僱人，其所言自難採信，依其證
      述可知，其未參與兩造締約過程，是其關於二次工程費用
      應另計算之陳述，全屬其猜測之詞。又張炳桂證稱與上訴
      人前去催討工程款是在98年6月，此時剛好是兩造於98年7
      月10日結算1350萬元全部工程款之前，可見上訴人所指之
      二次工程已包含在1350萬元之工程款內。
    (2)依證人邱文欽證言，可見兩造在第一次簽約時即有談到二
      次工程部分，且沒有特別就二次工程另於總工程款1350萬
      元外加計其他費用。至於邱文欽所稱二期工程費用約150
      多萬或160多萬元部分，完全是聽取上訴人片面之言，無
      法證實兩造確實有於1350萬元工程款外另行約定追加工程
      費用。
    (3)證人李和勳已證稱被上訴人曾在外面說遭其恐嚇，可見其
      對被上訴人已存有嫌隙，其證述內容當有偏頗之虞。且其
      所稱曾打電話給被上訴人請還上訴人錢，完全係依上訴人
      片面請求而為，不足以證明兩造於1350萬元總工程款外另
      有約定追加工程款。況李和勳也證稱其於兩造訂定契約時
      並未在場，也不知上訴人所指二次工程的施工項目及價金
      ，是其所為證述亦不足以證明兩造另行約定追加工程款。
(二)若認上訴人請求被上訴人給付追加工程款有理由，惟上訴人
    曾向被上訴人借款209萬元，尚未清償，爰主張抵銷：
  1.上訴人於施工期間向被上訴人借款209萬元，包括：97年8
    月20日借款50萬元，同年9月30日借款40萬元，有被證3支票
    存根為憑；被上訴人另以交付現金方式借予上訴人10萬元。
    上開合計100萬元借款，由上訴人持其同居人何秀霞所開立
    被證4之100萬元支票，經上訴人背書，交予被上訴人作為擔
    保（該支票於98年10月23日經提示遭退票）。98年4月16
    日借款60萬元，有上訴人簽收之借據（被證5）可證；98
    年5月5日借款33萬元，上訴人指定被上訴人匯入其同居人何
    秀霞之銀行帳戶內（被證6）。98年5月15日及27日分別借
    款13萬元及3萬元，有上訴人簽收之借據可證（被證7）。
  2.上訴人就原審被證5、7借據所載之借款辯稱是97年之工程款
    預付云云，並非屬實。因該60萬元、13萬元、3萬元之借據
    簽立時間為98年4月16日、5月15日、5月27日，有證物原本
    可證。當時97年的各期工程款均已支付完畢，不可能是工程
    款的預付。原審被證5之影本未見「98」字樣，係因影印時
    漏未印到「98」之文字，惟由該影本可看到右上角還有字未
    印完全。
  3.何秀霞提供其所有房屋設定抵押權予被上訴人，上訴人表示
    要出售該房屋，再以所出售之價款清償積欠被上訴人之債款
    ，請求被上訴人同意塗銷抵押權，但上訴人或訴外人何秀霞
    事後並未清償，否則上訴人或何秀霞為何沒有取回原審卷附
    之被證4支票，且該100萬元支票已遭退票。而上訴人所提出
    之上證6「抵押權債務清償證明書」並非被上訴人所書寫，
    其上之「吳連進」印章亦無法確認是否為被上訴人所有。
三、本件爭點整理及簡化之結果如下（見本院卷78頁）：
(一)兩造不爭執之事實：
  1.上訴人及世助公司於96年12月12日共同與被上訴人簽訂系爭
    合約書，承攬被上訴人坐落臺中市○○區○○段之新建房屋
    工程A1、A2、A3、A5等4戶，工程款總計1350萬元，被上訴
    人亦付清上開1350萬元。
  2.上訴人就上述A1、A2、A3、A5等4戶房屋四周圍牆工程、房
    屋前面車庫及牌樓工程已完工。
(二)本件爭執之事項：
  1.上訴人所施作之系爭二次工程，是否屬工程總價1350萬元內
    應施作之工程？
  2.前述工程如非屬工程總價1350萬元內應施作之工程，上訴人
    得請求給付之工程款為若干？
  3.如上訴人請求追加工程款有理由，被上訴人主張以其對上訴
    人之209萬元借款債權為抵銷，有無理由？
四、得心證之理由：
(一)上訴人主張其與世助公司於96年12月12日共同與被上訴人簽
    訂系爭合約書，承攬系爭新建4戶房屋工程，工程總價1350
    萬元，被上訴人已付清上開1350萬元，上訴人就上述4戶房
    屋之主體工程及房屋四周圍牆工程、房屋前面車庫及牌樓工
    程均已全部完工之事實，為被上訴人所不爭執，堪信為真正
    。
(二)上訴人主張系爭1350萬元合約之工程範圍僅及於房屋主體工
    程，兩造就系爭二次工程，另以口頭約定追加工程契約等語
    ，惟被上訴人予以否認，抗辯系爭二次工程已包含在系爭13
    50萬元合約工程範圍內，被上訴人無須另行付款等語。查上
    訴人、世助公司及被上訴人既已就系爭4戶房屋之新建工程
    簽立系爭合約書，上訴人主張兩造間另存有系爭追加工程契
    約一節，自應負舉證之責。經查：
  1.系爭1350萬元合約書第3條約定：「工程範圍：依照面圖（
    應為圖面之誤載）施工、工程項目詳如工程估價單（包工包
    料）」，此有系爭合約書附卷可證（見原審卷8-12頁），惟
    該工程之圖面僅有上訴人提出之綠化平面圖一份，並無其他
    圖面，亦無工程估價單，此為兩造所不爭執。查該綠化平面
    圖固僅有繪製房屋主體工程，並無繪製系爭二次工程部分，
    然系爭房屋主體部分之實際施作情形與綠化平面圖之設計並
    不相同，如該圖面上就房屋主體部分設計有法定停車空間（
    A1、A2、A3）或自設停車空間（A5）且該停車空間旁均為牆
    壁，此有綠化平面圖附卷可憑（見原審卷17頁)，惟實際上
    房屋主體部分圖面所示設計停車空間已取消，而將停車空間
    變更至房屋前方圍牆內之空地處，且上訴人亦自承兩造就此
    部分有約定變更設計，並有上訴人提出之現場照片對照可證
    （見本院卷196頁），是可知系爭1350萬元合約工程內容業
    經合約當事人口頭約定變更設計，實際上並非全部依照上開
    圖面施工，本件自不得僅以該綠化平面圖未繪製系爭二次工
    程部分，即遽認該1350萬元合約工程範圍不含該二次工程部
    分。
  2.被上訴人主張系爭1350萬元合約附件包含「建材說明」一份
    ，該建材說明上已有加註含二次修改施工等語，並提出該建
    材說明1紙為證（見原審卷60頁），惟上訴人僅承認該建材
    說明「打字部分」（即如上證9）之內容為其製作，否認兩
    造曾約定該建材說明所示書寫文字「側門硫化銅門」、「含
    二次修改施工」之內容云云。經查，原審就證人何天生與黃
    碧輝隔離訊問結果，何天生證稱：簽約時伊有在場，建材說
    明是在契約簽訂時，由上訴人所提出，該建材說明最下一欄
    有記載「含二次修改施工」，是由伊書寫。契約簽訂時，有
    拿綠化平面圖出來討論，簽約過程中，有說到總價1,350萬
    元，是包含日後二次施工的部分，有說明含前面的牌樓、車
    庫、圍牆、鐵門，討論本件上訴人所主張牌樓、車庫、四周
    圍牆之二次修改施工時，上訴人並無說要在總價1,350萬元
    外另外增加費用，開工後，上訴人施作其所主張牌樓、車庫
    、四周圍牆之施工過程，亦無向被上訴人說這些部分要另外
    加錢等語。證人黃碧輝證述大致相同，並證稱：建材說明上
    記載含二次修改施工，就是車庫、鐵門、圍牆、鐵門往前挪
    的工程等語。且經被上訴人訴訟代理人提示當庭提出之照片
    影本（見原審卷77、78頁），並詢問：「第一張是本件系爭
    工程所作房屋，第二張是上訴人自行興建的房屋（即該19號
    房屋），當初簽約時，上訴人有無說日後所興建完成的房屋
    外觀，與其第二張照片所示自行興建完成的房屋外觀會相似
    ？」何天生答：「有。當時上訴人有先帶我們到第二張照片
    所示的房屋去看，他建議我們蓋成和他蓋的一樣，帶我們去
    看的時候都沒有講到價格的問題。簽約後去看的。」等語，
    黃碧輝則證稱：「簽約後去看過（第二張照片房屋）一次」
    。另上訴人訴訟代理人詢問：系爭合約書第3條是否約定工
    程範圍依照圖面施工，工程項目詳如工程估價單？何天生證
    稱：「是，不過我有叫上訴人提出施工材料明細出來，結果
    他都沒有提供。」，黃碧輝證稱：「簽約時我沒有看內容，
    當時他說他不會寫，大家說就以說的算了。」；上訴人訴訟
    代理人復詢問：建築師設計之綠化平面圖，有無包含牌樓、
    車庫、圍牆？何天生證稱：「沒有，因為這是建築圖，是要
    申請執照的，追加工程不能劃在裡面。」，黃碧輝證稱：「
    這是建築師畫的圖，二次施工的部分，建築師本來就不會畫
    出來。」；上訴人訴訟代理人復詢問：建材說明裡面有無包
    含牌樓、車庫、圍牆？，何天生證稱：「有，當初是用講的
    ，有講說含牌樓、車庫門、圍牆等。」，黃碧輝證稱：「有
    。就是裡面手寫的『含二次修改施工』這句話。」；上訴人
    訴訟代理人問何天生：「剛才說建材說明裡面『含二次修改
    施工』是你書寫的，為何不寫清楚為牌樓、車庫、圍牆等字
    語？」，何天生稱：「因為我們有叫上訴人回去用電腦打字
    打出來，因為建材有很多種，沒有寫明細，怎麼會知道用什
    麼建材。牌樓他有請款，他有簽名。」；上訴人訴訟代理人
    問黃碧輝：「你剛才說被證二建材說明裡面『含二次修改施
    工』是何天生書寫的，你剛才又說合約書以雙方當事人說的
    就算了，為何在建材說明中還要手寫修改很多部分？」，黃
    碧輝證稱：「因為何天生做事仔細，所以他就把該寫的寫上
    去，上訴人做事情都是說以他用說的就可以，所以才會造成
    這種情形。」；上訴人訴訟代理人問：「被上訴人本日所提
    的照片，既然有提出按照第二張照片（見原審卷78頁）施工
    ，為何未將照片納入合約部分？」，何天生稱：「上訴人打
    的都是草約，我有叫他列明細，他說他不會打電腦。」，黃
    碧輝稱：「因為上訴人和被上訴人的交情太好，所以沒有弄
    那麼清楚。」；上訴人訴訟代理人問：「為何你對此事如此
    詳細？」黃碧輝稱：「因為我前後都有參與，因為被上訴人
    有請我來幫他評估。」等語，2位證人證述核屬相符，應堪
    採信。上訴人雖爭執何天生、黃碧輝與被上訴人就系爭房屋
    有合資關係，與被上訴人具有相同利害關係，所證不可信云
    云，惟按證人為不可代替之證據方法，如果確係在場聞見待
    證事實，而其證述又非虛偽者，縱令證人與當事人有親屬、
    親戚或其他利害關係，其證言亦非不可採信（最高法院53年
    台上字第2673號判例要旨可參）。查上開2位證人經兩造訴
    訟代理人詰問結果之證言相符，且難認有虛偽情事，自得予
    採信。是依上開證述，可證1350萬元合約工程範圍已包含系
    爭二次工程部分，何天生並據以於建材說明上加註「二次修
    改施工」部分，簽約時雙方有提出平面圖討論，並說明工程
    範圍包含系爭二次工程，上訴人尚曾於簽約後帶同被上訴人
    及何天生、黃碧輝前往觀看上訴人先前所興建之19號房屋，
    並建議本件比照處理。至於系爭綠化平面圖係供向主管機關
    申請執照之用，故未繪製有關系爭二次施工部分；且上訴人
    提出之合約附件建材說明之內容簡略，並未依全部約定內容
    完整列明相關明細及建材。
  3.上訴人雖主張19號房屋，係96年12月27日始取得使用執照，
    97年2月18日完成第一次登記，為辦理使用執照及第一次登
    記，尚未進行二次工程，故迄97年2月該19號房屋尚無二次
    工程可供展示，證人何天生、黃碧輝前開證述，顯然無中生
    有云云，並提出使用執照影本為證（見本院卷200頁），惟
    查，兩造係於96年12月12日簽訂系爭合約書，有合約書可憑
    ，而證人何天生、黃碧輝均證稱係在簽約後去看過該19號房
    屋，並非指簽約前去看該房屋，此觀之前引證言可知，是上
    訴人據以質疑證人之證言，尚不足採。
  4.再查，上訴人雖主張建材說明之內容係房屋主體工程細部修
    改之依據，不含系爭二次工程部分云云。惟查，兩造均不爭
    執前揭建材說明打字部分內容係屬1350萬元合約之工程內容
    ，且該建材說明打字部分載有「大門：鋁合金快速捲門含搖
    控器」，及「大門：硫化銅子母門135cm*250cm」項目，經
    本院於準備程序詢問：建材說明之「大門：鋁合金快速捲門
    含搖控器」是否指原審卷77頁照片之捲門（即系爭二次工程
    之車庫捲門）？上訴人稱：原來的工程不包括照片的車庫捲
    門，照片的捲門是屬於追加工程。追加的車庫捲門是做在綠
    化平面圖下面斜線下緣的位置，建材說明上的快速捲門是做
    在綠化平面圖斜線上緣，本來做假的在斜線上緣，執照通過
    後就拆掉，改到追加的位置。本來只有做門框，沒有裝設鐵
    捲門等語。本院再詢問：本來的錢有包括鐵捲門，為何追加
    工程還列了一個鐵捲門的錢？上訴人則稱；本來建材說明上
    的鐵捲門比較小，後來實際做的比較大，原本的建材說明的
    尺寸要以綠化平面圖的尺寸為準等語。本院再詢問：「建材
    說明上的『大門：硫化銅子母門135cm*250cm』裝在何處？
    」上訴人稱：原本車庫那裡，本來第一次工程屬於車庫那邊
    ，斜線上緣那裡，即上證二的圖法官打勾處等語。本院再詢
    以：「上訴人的意思是鐵捲門和硫化銅門都是要裝在同一個
    位置？」上訴人答稱：「是。」（見本院卷38、39頁）。惟
    查，綠化平面圖所繪房屋主體室內停車空間出口處（即如上
    證二的圖法官打勾處），實際上所完成裝設者為上開建材說
    明所載之「硫化銅子母門135cm*250cm」，此為上訴人自承
    （見本院卷189頁），並有上訴人提出之上證10照片可證（
    見本院卷206頁），然依一般房屋建築習慣，應不可能約定
    同一出口之位置同時裝設硫化銅子母門及快速捲門，上訴人
    稱建材說明所載該二項目係要裝在同一位置，顯不合理。嗣
    上訴人於本院言詞辯論期日引用辯論意旨狀陳稱：依上開圖
    面，系爭房屋一樓本應設置停車空間，惟因被上訴人不願房
    屋一樓室內供作停車空間，雙方乃約定取消圖面之停車空間
    ，改將「一樓停車位之牆面」設置硫化銅門與鋁合金快速捲
    門，故上訴人依雙方就建物細部裝修變更總共需要之建材，
    打字出具建材說明交被上訴人，此即建材說明之「鋁合金快
    速捲門含搖控器」、「硫化銅子母門135cm*250cm」記載之
    由來云云，則明確陳述：變更約定後該圖面所示室內停車位
    牆面之位置要設置硫化銅門與鋁合金速捲門，上訴人因在建
    材說明為前揭二項目之記載。然上訴人於同一期日另稱：原
    本的契約是子母門要做在鐵捲門的旁邊，後來細部修改子母
    門的旁邊變成牆壁和窗戶，子母門的位置還是在本來約定的
    位置云云（見本院卷189頁）。則上訴人歷次陳述，顯不相
    符，且倘如上訴人所述，在上訴人出具建材說明時，兩造既
    已約定，不欲按圖面設計在房屋主體室內設置停車位，何以
    竟會約定為在同一牆面同時設置快速捲門及硫化銅子母門，
    亦與常理不合。是上訴人此部分陳述，亦不可採。反之，由
    建材說明同時載明鋁合金快速捲門、硫化銅子母門，可證當
    時兩造已約明停車空間欲設在上訴人所指二次工程之車庫處
    ，並在該車庫出口裝設快速捲門，而房屋主體如圖面所示停
    車空間之牆面則應係裝設硫化銅子母門，故系爭1350萬元合
    約工程內容應已包含系爭二次工程部分。是上訴人主張1350
    萬元合約內容不含系爭二次工程部分，為不可採。
  5.綜上可證，系爭1350萬元合約工程範圍已包含系爭二次工程
    部分。
(三)又上訴人主張：系爭二次工程於98年6月完工，惟被上訴人
    於98年1月已結清系爭1350萬元工程款，足證系爭二次工程
    非屬1350萬元合約之範圍云云。惟查，兩造均不爭執為真正
    之請款明細（見原審卷49頁）所載被上訴人付款支票明細，
    經本院函查結果，其中票號AZ0000000（面額71萬元）之支
    票係於98年1月10日兌現，票號AZ0000000（面額30萬元）之
    支票係於98年2月20日兌現，票號AZ0000000（面額30萬元）
    之支票，係於98年3月2日兌現，此有石岡鄉農會99年9月29
    日石鄉農信字第0990003010號函附支票影本附卷可憑（見本
    院卷43-47、50-51頁），可證該1350萬元並非於98年1月間
    結清。又請款明細所示最後一期交屋款為65萬元，可知在前
    揭支票兌現後，被上訴人尚有支付其餘款項。另被上訴人主
    張1350萬元係於98年7月份付清，雖為上訴人所否認，惟上
    訴人於本院陳稱：1350萬元於98年5、6月間結清等語（見本
    院卷65頁），可知該1350萬元付清之時點至少在98年5月之
    後，並非同年1月間，則上訴人主張該1350萬元付清時點為
    98年1，故系爭二次工程非屬1350萬元合約範圍云云，尚屬
    無據。
(四)上訴人主張其就系爭二次工程另與被上訴人口頭成立追加工
    程契約等情，雖舉證人許鳳友、傅勝春、詹和勳、張炳桂、
    邱文欽、李和勳為證，惟查：
  1.證人許鳳友於原審證稱：「（上訴人訴訟代理人問：是否知
    道上訴人與被上訴人之間就加建工程款項如何約定？）當時
    他們約定時，我有在場，詳細時間我忘記了，當時我與上訴
    人一起去現場，當時上訴人與被上訴人談此事，後面追加的
    部分另外估價。」、「（上訴人訴訟代理人問：另外估價如
    何估？是否知悉？）我不知道」等語，是見證人許鳳友並不
    知悉兩造對於系爭二次工程如何計算，尚不足為上訴人有利
    之證明。另證人傅勝春及詹和勳二人，於原審均證稱其對於
    兩造間有關上開二次工程如何約定均證稱不知悉，亦不能證
    明兩造關於系爭二次工程部分有另外達成付款協議。
  2.另上訴人之受僱人即證人張炳桂固於本院證稱：98年5月間
    伊至系爭房屋做細部清理的工作，上訴人有問被上訴人說現
    在細部清理已經快要完成了，二次工程的工程款160萬元要
    趕快給他，98年6月份有一次伊和上訴人到被上訴人家裡去
    催討工程款。就說二次施工工程每戶應該多少錢給上訴人，
    總共催討160幾萬元左右的工程款等語。惟其並證稱：不知
    道當初工程總價是多少，不知道雙方針對二次工程的費用是
    否包括在原來的總工程費用，通常外面的工程第一次的工程
    總價就是按照設計圖的範圍，沒有包括第二次追加的範圍。
    通常第一次工程的錢付完了，再談第二次工程的款項等語。
    是張炳桂既自承並未參與系爭1350萬元合約之簽約過程，亦
    不詳該合約工程範圍，與是否包含二次工程之工程款，是其
    證言至多僅能證明上訴人於98年5、6月間曾向被上訴人催討
    工程款，其餘部分僅係依其個人就一般工程情形表示意見，
    其證言尚不能證明兩造確曾在1350萬元之合約之外，另約定
    被上訴人應付二次工程之款項。
  3.又證人即曾受僱於上訴人之邱文欽在本院證稱：98年2月過
    年期間在材料廠有聽到兩造講到二次施工的事情，第一次施
    工建築的時候簽約伊有到被上訴人家裡，第二次在材料廠的
    時候又有講過，第一期工程款和第二期工程款沒有關係，98
    年2月那次有聽到二次增建的是100多萬元。第一次簽約總價
    1300多萬元。（法官：當時有無說施工的範圍？）一期歸一
    期，使用執照過了以後算二期，二期就是增建的部分。（法
    官：當時有無說二期的錢怎麼算？）就是150幾、160幾萬元
    。雙方第一次契約時，上訴人有拿圖面給伊看，當時伊只有
    看到圖面，沒有看到契約內容，當時是用講的。（被上訴人
    訴訟代理人：第一次談的時候，雙方是針對哪個部分的工程
    去講？）第一次工程的部分，（被上訴人訴訟代理人：第一
    次簽約的時候有無談到二次施工的價錢？）沒有，（法官：
    第一次簽約的時候，有無說二次施工要做什麼？）第一次施
    工就是主體結構出來，第二次就是牌樓、車庫那些等語。惟
    被上訴人否認邱文欽於兩造簽立系爭合約書時在場，且倘邱
    文欽於兩造簽訂系爭1350萬元合約時在場，何以上訴人在原
    審未提及此事並聲請邱文欽為證，是邱文欽是否在場，顯有
    可疑。況邱文欽既證稱第一次簽約時有提到二次施工之內容
    ，惟未談到二次施工的價錢，則第一次合約之工程款1350萬
    元自應包含該二次施工之款項，且依其證言亦不能證明其於
    98年2月間聽聞兩造談及之二次施工款項，是否包含在1350
    萬元之工程款之內，是其證言亦不足為有利於上訴人之認定
    。
  4.再查，證人即曾受僱於上訴人擔任司機之李和勳雖證稱：伊
    於98年7月間曾打電話給被上訴人請他還追加工程款給上訴
    人等語，惟其並證稱：係上訴人告訴伊被上訴人欠追加工程
    款，伊在電話中說：你們二個人的錢，該給人家就要給人家
    ，被上訴人說好，他知道，我說大家都認識的，不要弄得太
    難看，被上訴人說好、好，我就掛掉了，但被上訴人在外面
    說伊恐嚇被上訴人。不知道雙方當時工程契約如何訂定，雙
    方訂定契約的時候伊不在場，不曉得二次工程的施工項目及
    其價金各為何，不知道雙方針對二次工程有無用書面訂立契
    約等語。則李和勳已證稱被上訴人曾在外面說遭其恐嚇，可
    見其對被上訴人已存有嫌隙，其證述內容當有偏頗之虞。且
    其所稱曾打電話給被上訴人請還上訴人錢，完全係依上訴人
    片面請求而打電話給被上訴人，不足以證明兩造於1350萬元
    總工程款外另有約定追加工程款。況李和勳也證稱於兩造訂
    定契約時並未在場，也不知上訴人所指二次工程的施工項目
    及價金，是其所為證述亦不足以證明兩造另行約定追加工程
    款。
  5.綜上，上訴人所舉證人之證言，均不能證明其對被上訴人尚
    有系爭追加工程款債權存在。
(五)綜上所述，系爭1350萬元合約之工程範圍應包含系爭二次工
    程在內，兩造並未另就系爭二次工程以口頭約定成立另一契
    約，又上訴人提出之追加工程明細表，亦未經被上訴人簽認
    ，本件不能證明上訴人對被上訴人尚有系爭追加工程款1,68
    3,151元之債權。上訴人本件請求既無理由，被上訴人對上
    訴人借款債權之抵銷抗辯，即無審酌之必要，附此說明。從
    而，上訴人依系爭追加工程契約，請求被上訴人給付上述工
    程款，即無理由，應予駁回。其假執行之聲請亦失所附麗，
    應併予駁回。原審為上訴人敗訴之判決，及駁回其假執行之
    聲請，並無不合。上訴意旨指摘原判決不當，求予廢棄改判
    ，為無理由，應予駁回。
五、本件事證已明，兩造其餘攻擊防禦方法，均無再予審酌之必
    要，併此敘明。
六、據上論結，本件上訴為無理由，依民事訴訟法第449條第1項
    、第78條，判決如主文。
中    華    民    國   100    年    7     月    12    日
                民事第七庭    審判長法  官  饒鴻鵬
                                    法  官  李平勳
                                    法  官  張瑞蘭
以上正本係照原本作成。
如對本判決上訴，須於收受判決送達後20日內向本院提出上訴書
狀，其未表明上訴理由者，應於提出上訴後20日內向本院提出上
訴理由書（須按他造人數附具繕本）。
上訴時應提出委任律師為訴訟代理人之委任狀。具有民事訴訟法
第466條之1第1項但書或第2項之情形為訴訟代理人者，另應附具
律師及格證書及釋明委任人與受任人有該條項所定關係之釋明文
書影本。如委任律師提起上訴者，應一併繳納上訴審裁判費。
                                    書記官  康孝慈
中    華    民    國   100    年    7     月    13    日
                                                      Ｓ